---
title: "Taller Analisis Exploratorio"
author: Juan Esteban Zuñiga Possu
output: pdf_document
date: "2025-11-16"
---

```{r setup, include=FALSE}
options(scipen = 999)  # evita notación científica en general
library(readxl)
datos<- read_excel(path = "bd2S.xlsx")

```

```{r, include=FALSE}
library(dplyr)
datos<- dplyr::mutate(datos,
    sexo = factor(sexo, levels = c(1, 2), labels = c("Masculino", "Femenino")),
    est_civ = factor(est_civ, levels = 1:5,
    labels = c("Soltero", "Casado", "Unión libre", "Separado", "Viudo")),
    educ = factor(educ, levels = 1:7,
    labels = c("Primaria", "Secundaria incompleta", "Secundaria completa",
                                  "Técnico", "Tecnológico", "Profesional", "Postgrado")),
    desemp = factor(desemp, levels = c(1, 2), labels = c("Sí", "No")),
    des_est = factor(des_est, levels = c(1, 2), labels = c("Sí", "No")),
    eps = factor(eps, levels = c(1, 2), labels = c("Sí", "No"))
  )
```

# Punto 1

Al analizar el historigrama \@ref(fig:hist-tiemp) podemos concluir que la mayor parte de las personas tarda mas de un año en encontrar trabajo ya que vemos que la barra de mayor tamaño esta al lado derecho de la marca de los 12 meses. Esto nos da a entender que el intervalo con mayor concentración se encuentra entre tiempos de desempleo mayores a un año. 

También podemos notar datos por debajo de los 12 meses pero estas frecuencias son menores a las que vemos en los intervalos seguidos de la marca de un año. 

Podemos concluir que la afirmación del ejercicio es erronea. 


```{r, echo=FALSE}
library(ggplot2)
ggplot(datos, aes(x = tiemp_des)) +
  geom_histogram(binwidth = 3, boundary = 0, closed = "left") +
  geom_vline(xintercept = 12, linetype = "dashed") +
  labs(
    title = "Histograma del tiempo desempleado",
    x = "Tiempo desempleado (meses)",  # ajusta la unidad real
    y = "Frecuencia"
  )

```


## Punto 2

La figura \@ref(fig:porcentaje-desemp) nos indica que las personas desempleadas en esta poblacion superan al porcentaje de desempleo del país segun el DANE

Por lo tanto el enunciado del ejercico se considera afirmativo.

```{r, echo=FALSE, results='asis'}
# Tabla de desempleo
tabla_desemp <- table(datos$desemp)

knitr::kable(tabla_desemp, caption = "Tabla de desempleo según la muestra")

# Proporción de desempleados
prop_desemp <- mean(datos$desemp == "Sí", na.rm = TRUE) 
cat(paste0("Porcentaje de desempleados: ", round(prop_desemp *100, 1), "%"))
```

```{r, echo=FALSE}

p_dane <- 0.082  # cambia el valor según el boletín oficial
```


```{r, echo=FALSE}
library(ggplot2)
df_comp <- data.frame(
  Categoria = c("Muestra", "País (DANE)"),
  Porcentaje = c(prop_desemp, p_dane)
)

ggplot(df_comp, aes(x = Categoria, y = Porcentaje)) +
  geom_col(fill = c("#4C72B0", "#DD8452")) +
  geom_text(aes(label = paste0(round(Porcentaje*100, 1), "%")), 
            vjust = -0.5, size = 5) +
  labs(
    title = "Comparación del porcentaje de desempleo",
    y = "Porcentaje",
    x = ""
  ) +
  ylim(0, max(df_comp$Porcentaje) * 1.2)
```

## Punto 3


```{r, echo=FALSE, results='asis'}
library(dplyr)
datos_filtrado <- datos |>
  filter(educ %in% c("Secundaria completa", "Profesional"))

resumen_ing <- datos_filtrado |>
  group_by(educ) |>
  summarise(
    media_ing = mean(ing, na.rm = TRUE),
    mediana_ing = median(ing, na.rm = TRUE),
    sd_ing = sd(ing, na.rm = TRUE),
    n = n()
  )
knitr::kable(resumen_ing, caption = "Ingresos por nivel educativo", digits = 1)
```

```{r, echo=FALSE, fig.cap="Comparación de ingresos entre bachilleres y profesionales", out.width="70%"}
library(ggplot2)
library(scales)

ggplot(datos_filtrado, aes(x = educ, y = ing)) +
  geom_boxplot(fill = c("#4C72B0", "#DD8452")) +
  scale_y_continuous(
    limits = c(0, 30000000),
    labels = label_number(
      big.mark = ".",
      decimal.mark = ","
    )
  ) +
  labs(
    title = "Ingresos según nivel educativo",
    x = "Nivel educativo",
    y = "Ingresos"
  ) +
  theme(axis.text.x = element_text(angle = 25, hjust = 1))


