---
title: "Taller Analisis Exploratorio"
author: Juan Esteban Zuñiga Possu
output: pdf_document
date: "2025-11-16"
---

```{r setup, include=FALSE}
options(scipen = 999)  # evita notación científica en general
library(readxl)
datos<- read_excel(path = "bd2S.xlsx")

```

```{r, include=FALSE}
library(dplyr)
datos<- dplyr::mutate(datos,
    sexo = factor(sexo, levels = c(1, 2), labels = c("Masculino", "Femenino")),
    est_civ = factor(est_civ, levels = 1:5,
    labels = c("Soltero", "Casado", "Unión libre", "Separado", "Viudo")),
    educ = factor(educ, levels = 1:7,
    labels = c("Primaria", "Secundaria incompleta", "Secundaria completa",
                                  "Técnico", "Tecnológico", "Profesional", "Postgrado")),
    desemp = factor(desemp, levels = c(1, 2), labels = c("Sí", "No")),
    des_est = factor(des_est, levels = c(1, 2), labels = c("Sí", "No")),
    eps = factor(eps, levels = c(1, 2), labels = c("Sí", "No"))
  )
```

\clearpage
## Punto 1

Al analizar el historigrama \@ref(fig:hist-tiemp) podemos concluir que la mayor parte de las personas tarda mas de un año en encontrar trabajo ya que vemos que la barra de mayor tamaño esta al lado derecho de la marca de los 12 meses. Esto nos da a entender que el intervalo con mayor concentración se encuentra entre tiempos de desempleo mayores a un año. 

También podemos notar datos por debajo de los 12 meses pero estas frecuencias son menores a las que vemos en los intervalos seguidos de la marca de un año. 

Podemos concluir que la afirmación del ejercicio es erronea. 


```{r, echo=FALSE}
library(ggplot2)
ggplot(datos, aes(x = tiemp_des)) +
  geom_histogram(binwidth = 3, boundary = 0, closed = "left") +
  geom_vline(xintercept = 12, linetype = "dashed") +
  labs(
    title = "Histograma del tiempo desempleado",
    x = "Tiempo desempleado (meses)",  # ajusta la unidad real
    y = "Frecuencia"
  )

```

\clearpage
## Punto 2

La figura \@ref(fig:porcentaje-desemp) nos indica que las personas desempleadas en esta poblacion superan al porcentaje de desempleo del país segun el DANE

Por lo tanto el enunciado del ejercico se considera afirmativo.

```{r, echo=FALSE, results='asis'}
# Tabla de desempleo
tabla_desemp <- table(datos$desemp)

knitr::kable(tabla_desemp, caption = "Tabla de desempleo según la muestra")

# Proporción de desempleados
prop_desemp <- mean(datos$desemp == "Sí", na.rm = TRUE) 
cat(paste0("Porcentaje de desempleados: ", round(prop_desemp *100, 1), "%"))
```

```{r, echo=FALSE}

p_dane <- 0.082  # cambia el valor según el boletín oficial
```


```{r, echo=FALSE}
library(ggplot2)
df_comp <- data.frame(
  Categoria = c("Muestra", "País (DANE)"),
  Porcentaje = c(prop_desemp, p_dane)
)

ggplot(df_comp, aes(x = Categoria, y = Porcentaje)) +
  geom_col(fill = c("#4C72B0", "#DD8452")) +
  geom_text(aes(label = paste0(round(Porcentaje*100, 1), "%")), 
            vjust = -0.5, size = 5) +
  labs(
    title = "Comparación del porcentaje de desempleo",
    y = "Porcentaje",
    x = ""
  ) +
  ylim(0, max(df_comp$Porcentaje) * 1.2)
```

\clearpage
## Punto 3

Para poder calcular si el promedio de los ingresos en el hogar es mayor en personas profesionales que en bachilleres, se calculo la media(promedio), la mediana y la desviacion estandar

En la Tabla 2 se observa que, para quienes tienen como máximo secundaria completa, el ingreso promedio del hogar es de aproximadamente \$1,077,799, con una mediana cercana a \$975,974. En contraste, para las personas con formación profesional el ingreso promedio asciende a cerca de \$5,444,512, y la mediana se ubica alrededor de \$4,706,351. 

Por lo tanto, el enunciado del ejercicio que afirma que el promedio de ingresos en el hogar es mayor en personas profesionales que en personas bachilleres se considera \textbf{verdadero}.

sd = desviación estandar

```{r, echo=FALSE, results='asis'}
library(dplyr)
datos_filtrado <- datos |>
  filter(educ %in% c("Secundaria completa", "Profesional"))

resumen_ing <- datos_filtrado |>
  group_by(educ) |>
  summarise(
    media = mean(ing, na.rm = TRUE),
    mediana = median(ing, na.rm = TRUE),
    sd = sd(ing, na.rm = TRUE),
    n = n()
  )
knitr::kable(resumen_ing, caption = "Ingresos por nivel educativo", digits = 1)
```

```{r, echo=FALSE, fig.cap="Comparación de ingresos entre bachilleres y profesionales", out.width="70%"}
library(ggplot2)
library(scales)

ggplot(datos_filtrado, aes(x = educ, y = ing)) +
  geom_boxplot(fill = c("#4C72B0", "#DD8452")) +
  scale_y_continuous(
    limits = c(0, 30000000),
    labels = label_number(
      big.mark = ".",
      decimal.mark = ","
    )
  ) +
  labs(
    title = "Ingresos según nivel educativo",
    x = "Nivel educativo",
    y = "Ingresos"
  ) +
  theme(axis.text.x = element_text(angle = 25, hjust = 1))
```

\clearpage
## Punto 4

Apartir de la observación del diagrama de cajas podemos concluir que sí hay una diferencia en la cantidad de valores atípicos que hay dependiendo de los ingresos según el sexo del encuestado. 

En ambos grupos hay valores atípicos, pero en el sexo masculino encontramos mayor cantidad que en el sexo femenino. 

iqr = rango intercuartítilico

```{r, echo=FALSE}
library(dplyr)

res_ing <- datos %>%
  summarise(
    media = mean(ing, na.rm = TRUE),
    mediana = median(ing, na.rm = TRUE),
    q1 = quantile(ing, 0.25, na.rm = TRUE),
    q3 = quantile(ing, 0.75, na.rm = TRUE),
    iqr = IQR(ing, na.rm = TRUE),
    min = min(ing, na.rm = TRUE),
    max = max(ing, na.rm = TRUE)
  )

knitr::kable(res_ing, caption = "Medidas descriptivas del ingreso")
```
```{r, echo=FALSE}
q1 <- quantile(datos$ing, 0.25, na.rm = TRUE)
q3 <- quantile(datos$ing, 0.75, na.rm = TRUE)
iqr <- IQR(datos$ing, na.rm = TRUE)

lim_inf <- q1 - 1.5 * iqr
lim_sup <- q3 + 1.5 * iqr

outliers <- datos %>% filter(ing < lim_inf | ing > lim_sup)

cat("Número de ingresos atípicos:", nrow(outliers))
```
```{r, punto4-boxplot, echo=FALSE, fig.cap="Diagrama de cajas del ingreso por sexo", out.width="70%"}
library(ggplot2)
library(scales)
ggplot(datos, aes(x = sexo, y = ing)) +
  geom_boxplot() +
  coord_cartesian(ylim = c(0, 12000000)) +
  scale_y_continuous(labels = label_number(big.mark = ".", decimal.mark = ",")) +
  labs(
    x = "Sexo",
    y = "Ingreso",
    title = "Ingresos por sexo"
  ) +
  theme(axis.text.x = element_text(angle = 25, hjust = 1))
```

\clearpage
## Punto 5

Para verificar si la variabilidad de la edad en el sexo femenino es mayor que en el sexo masculino, se calcularon indicadores de dispersión como la desviación estándar, la varianza y el rango intercuartílico. Los resultados se presentan en la Tabla 4

A partir de estos valores, se observa que el sexo femenino presenta una desviación estándar (SD) de 7.44, mientras que el sexo masculino presenta una SD de 7.26. De manera consistente, la varianza y el rango intercuartílico también son mayores en el grupo femenino. Esto indica que la edad en las mujeres presenta una mayor dispersión alrededor de la media y, por tanto, una mayor variabilidad.

La Figura~\ref{fig:punto5-boxplot} refuerza esta conclusión.

La afirmación del ejercicio se considera \textbf{verdadera}: la variabilidad de la edad es mayor en el sexo femenino que en el masculino.

```{r, echo=FALSE}

library(dplyr)

edad_var <- datos %>%
  group_by(sexo) %>%
  summarise(
    media_edad = mean(edad, na.rm = TRUE),
    sd_edad = sd(edad, na.rm = TRUE),
    var_edad = var(edad, na.rm = TRUE),
    iqr_edad = IQR(edad, na.rm = TRUE),
    n = n()
  )

knitr::kable(edad_var, caption = "Medidas de variabilidad de la edad por sexo")
```

```{r, punto5-boxplot, echo=FALSE, fig.cap="Diagrama de cajas de la edad según el sexo", out.width="60%"}
library(ggplot2)

ggplot(datos, aes(x = sexo, y = edad)) +
  geom_boxplot() +
  labs(
    title = "Distribución de la edad según sexo",
    x = "Sexo",
    y = "Edad"
  ) +
  theme(axis.text.x = element_text(angle = 20, hjust = 1))

```

\clearpage
## Punto 6

En este punto buscábamos  confirmar si existe un mayor porcentaje de personas que estuvieron desempleadas y que no se encuentran afiliadas a una EPS. 

Por lo tanto usamos en primera instancia una tabla donde cruzamos los datos y podemos observar que la cantidad de gente encuestada que respondió que Sí estuvieron desempleadas y que NO se encuentran afiliadas a una EPS es mucho mayor con un valor de 1977.

Por último usamos un diagrama de barras donde comparamos solamente la afiliación a una EPS entre personas desempleadas, podemos ver que mas del 50% de las personas desempleadas encuestadas NO se encuentran afiliadas a una EPS.

```{r, echo=FALSE}
library(knitr)

tabla_eps <- table(
  `Desempleo` = datos$desemp,
  `Afiliación a EPS` = datos$eps
)

kable(
  tabla_eps,
  caption = "Tabla cruzada: desempleo (filas) y afiliación a EPS (columnas)",
  booktabs = TRUE
)
```

```{r, echo=FALSE}

# Porcentaje de NO EPS entre desempleados
prop_sin_eps_desemp <- prop.table(tabla_eps, margin = 1)[1, 2]

```

```{r punto6-plot, echo=FALSE, fig.cap="Afiliación a EPS entre personas desempleadas", out.width="60%"}
library(ggplot2)
library(scales)

datos_desemp <- subset(datos, desemp == "Sí")

ggplot(datos_desemp, aes(x = eps)) +
  geom_bar(aes(y = after_stat(prop), group = 1), fill = "#4C72B0") +
  scale_y_continuous(labels = percent) +
  labs(
    title = "Afiliación a EPS entre personas desempleadas",
    x = "Afiliación a EPS",
    y = "Porcentaje"
  )
```

\clearpage
## Punto 7

En este punto buscábamos confirmar la afirmación de que el porcentaje más alto de la población corresponde a personas en estados civil de solteras.

Por medio de un gráfico de barras podemos confirmar que más del 40% de la población esta soltera.

```{r, echo=FALSE}
tabla_estciv <- table(datos$est_civ)
```

```{r, echo=FALSE}
prop_estciv <- prop.table(tabla_estciv) * 100
```

```{r punto7-plot2, echo=FALSE, fig.cap="Porcentaje por estado civil", out.width="60%"}
library(ggplot2)
library(scales)

ggplot(datos, aes(x = est_civ)) +
  geom_bar(aes(y = after_stat(count / sum(count))), fill = "#4C72B0") +
  scale_y_continuous(labels = percent_format()) +
  labs(
    title = "Porcentaje por estado civil",
    x = "Estado civil",
    y = "Porcentaje"
  ) +
  theme(axis.text.x = element_text(angle = 15, hjust = 1))
```

\clearpage
## Punto 8

Las medidas de tendencia central muestran que la media del tiempo sin empleo (14.17 meses) es ligeramente mayor que la mediana (14 meses), lo que indica una asimetría positiva, pero esta es leve. Esta diferencia, aunque pequeña, se explica por la presencia de valores altos que afectan el promedio.

El diagrama de caja de la Figura~\ref{fig:punto8-boxplot} confirma esta apreciación: el bigote superior es más largo que el inferior y se observan varios valores atípicos elevados (hasta 33 meses). Este comportamiento es característico de una distribución con cola hacia la derecha.

Por lo tanto, se concluye que la afirmación del enunciado es \textbf{verdadera}: la distribución empírica del tiempo máximo sin empleo presenta una asimetría positiva, aunque de forma moderada.

```{r, echo=FALSE}
library(dplyr)

tiempo_stats <- datos %>%
  summarise(
    media = mean(tiemp_des, na.rm = TRUE),
    mediana = median(tiemp_des, na.rm = TRUE),
    desviacion = sd(tiemp_des, na.rm = TRUE),
    min = min(tiemp_des, na.rm = TRUE),
    max = max(tiemp_des, na.rm = TRUE)
  )

knitr::kable(tiempo_stats,
             caption = "Medidas de tendencia central del tiempo sin empleo (meses)")

```

```{r punto8-hist, echo=FALSE, fig.cap="Histograma del tiempo sin empleo", out.width="70%"}
library(ggplot2)

ggplot(datos, aes(x = tiemp_des)) +
  geom_histogram(binwidth = 3, fill = "#4C72B0", color = "white") +
  labs(
    title = "Distribución del tiempo sin empleo (meses)",
    x = "Meses desempleado",
    y = "Frecuencia"
  )
```
```{r punto8-boxplot, echo=FALSE, fig.cap="Diagrama de cajas del tiempo sin empleo", out.width="60%"}
ggplot(datos, aes(y = tiemp_des)) +
  geom_boxplot(fill = "#DD8452") +
  labs(
    title = "Diagrama de caja del tiempo sin empleo",
    y = "Meses desempleado"
  )
```
\clearpage
## Punto 9

Para poder comprobar que la mediana de los ingresos es menor en personas que trabajan en lo que no estudiaron en comparación a personas que sí trabajan en los que estudiaron, procedimos a realizar el cálculo  de la misma donde podemos observar que la mediana para las personas que trabajan en algo diferente a lo estudiado es de (4382193) mientras que para las personas que si se desempeñan en los estudiado es de (4520096)

Para demostrarlo graficamente usamos un diagrama de cajas

Por lo tanto el enunciado es \textbf{verdadero}


```{r punto9-tabla, echo=FALSE}
library(dplyr)
library(knitr)

ing_desempeno <- datos %>%
  group_by(des_est) %>%
  summarise(
    media_ing    = mean(ing, na.rm = TRUE), 
    mediana_ing  = median(ing, na.rm = TRUE),
    sd_ing       = sd(ing, na.rm = TRUE),
    n            = n()
  )

# Convertir n a porcentaje del total
ing_desempeno <- ing_desempeno %>%
  mutate(porcentaje = round(n / sum(n) * 100, 1))

knitr::kable(
  ing_desempeno %>% select(des_est, media_ing, mediana_ing, sd_ing, porcentaje),
  caption = "Medidas de ingreso según desempeño (en porcentajes)"
)
```

```{r punto9-boxplot, echo=FALSE,fig.cap="Ingresos según desempeño en lo estudiado", out.width="70%"}
library(ggplot2)
library(scales)

ggplot(datos, aes(x = des_est, y = ing)) +
  geom_boxplot(fill = c("#4C72B0")) +
  scale_y_continuous(
    labels = label_number(big.mark = ".", decimal.mark = ",")
  ) +
  labs(
    title = "Ingresos según desempeño en lo estudiado",
    x = "¿Se desempeña en lo que estudió?",
    y = "Ingresos"
  ) +
  theme(axis.text.x = element_text(angle = 15, hjust = 1))
```

\clearpage
## Punto 10

Las medidas de dispersión muestran una desviación estándar y un rango intercuartílico elevados, así como una gran diferencia entre el ingreso mínimo y el máximo. 

El histograma de la Figura~\ref{fig:punto10-hist} evidencia una distribución amplia, con presencia de valores altos poco frecuentes que generan una larga cola hacia la derecha. El diagrama de cajas de la Figura~\ref{fig:punto10-boxplot} confirma la existencia de valores atípicos y una dispersión amplia.

En conjunto, estos elementos indican que los ingresos no están concentrados alrededor de un valor central.

Por lo tanto la afirmacion del enunciado es \textbf{verdadera} ya que los ingresos presentan un comportamiento heterogeneo

```{r punto10-tabla, echo=FALSE}
library(dplyr)
library(knitr)

ing_stats <- datos %>%
  summarise(
    media = mean(ing, na.rm = TRUE),
    mediana = median(ing, na.rm = TRUE),
    sd = sd(ing, na.rm = TRUE),
    var = var(ing, na.rm = TRUE),
    iqr = IQR(ing, na.rm = TRUE),
    min = min(ing, na.rm = TRUE),
    max = max(ing, na.rm = TRUE)
  )
kable(ing_stats, caption = "Medidas de dispersión del ingreso")
```

```{r punto10-hist, echo=FALSE, fig.cap="Histograma de los ingresos", out.width="70%"}
library(ggplot2)
library(scales)

ggplot(datos, aes(x = ing)) +
  geom_histogram(binwidth = 500000, fill = "#4C72B0", color = "white") +
  scale_x_continuous(labels = label_number(big.mark=".", decimal.mark=",")) +
  labs(
    title = "Distribución de los ingresos",
    x = "Ingresos",
    y = "Frecuencia"
  )
```

```{r punto10-boxplot, echo=FALSE, fig.cap="Diagrama de cajas de los ingresos", out.width="50%"}
ggplot(datos, aes(y = ing)) +
  geom_boxplot(fill = "#DD8452") +
  scale_y_continuous(labels = label_number(big.mark=".", decimal.mark=",")) +
  labs(
    title = "Diagrama de caja de los ingresos",
    y = "Ingresos"
  )
```

\clearpage
## Punto 11

La ojiva del tiempo sin empleo muestra un crecimiento lento en los valores más bajos y también un crecimiento lento en los valores más altos, mientras que el mayor aumento se concentra en la zona intermedia de la distribución. Este comportamiento indica que la mayoría de personas presenta tiempos de desempleo cercanos a los valores centrales, mientras que son pocos los individuos con tiempos muy bajos o muy altos.

Por lo tanto, la afirmación del enunciado es \textbf{falsa}: la ojiva no evidencia asimetría negativa, sino una distribución aproximadamente simétrica con mayor concentración en los valores intermedios.

```{r punto11-ojiva-data, echo=FALSE}
library(dplyr)

# Ordenar los valores y construir acumulados
ojiva <- datos %>%
  select(tiemp_des) %>%
  filter(!is.na(tiemp_des)) %>%
  arrange(tiemp_des) %>%
  mutate(
    freq = 1,
    acum = cumsum(freq),
    acum_prop = acum / n()
  )
```

```{r punto11-ojiva, echo=FALSE,fig.cap="Ojiva del tiempo máximo sin empleo", out.width="70%"}

library(ggplot2)
library(scales)

ggplot(ojiva, aes(x = tiemp_des, y = acum_prop)) +
  geom_line(color = "#4C72B0", linewidth = 1.2) +
  geom_point(color = "#4C72B0") +
  scale_y_continuous(labels = percent_format()) +
  labs(
    title = "Ojiva del tiempo máximo sin empleo",
    x = "Meses sin empleo",
    y = "Porcentaje acumulado"
  )
```

\clearpage
## Punto 12

A partir de los histogramas de frecuencia de los ingresos según el sexo, se observa que la distribución del ingreso en los hombres es mucho más concentrada, con la mayoría de observaciones ubicadas entre 1.5 y 7 millones de pesos, lo que refleja una variabilidad moderada. Esto coincide con la desviación estándar relativamente baja reportada.

En contraste, la distribución de ingresos de las mujeres muestra una mayor dispersión, con valores que se extienden desde ingresos muy bajos hasta valores extremadamente altos, alcanzando más de 29 millones de pesos. Esta cola pronunciada hacia la derecha genera una desviación estándar considerablemente mayor, lo cual indica una variabilidad alta dentro del grupo femenino.

En términos del valor medio, el ingreso promedio de las mujeres resulta superior al de los hombres. 

En conclusión, los histogramas revelan que, aunque el ingreso medio de las mujeres es mayor, la distribución en este grupo es más heterogénea y presenta una asimetría positiva más pronunciada, mientras que la distribución masculina es más estable y concentrada en torno a su valor central.

```{r punto12-tabla, echo=FALSE}
library(dplyr)
library(knitr)

ing_sexo <- datos %>%
  group_by(sexo) %>%
  summarise(
    media_ing   = mean(ing, na.rm = TRUE),
    mediana_ing = median(ing, na.rm = TRUE),
    sd_ing      = sd(ing, na.rm = TRUE),
    min_ing     = min(ing, na.rm = TRUE),
    max_ing     = max(ing, na.rm = TRUE),
    n           = n(),
    .groups = "drop"
  )

knitr::kable(
  ing_sexo,
  caption = "Medidas de tendencia central y variabilidad del ingreso según sexo"
)
```
```{r punto12-hist, echo=FALSE,fig.cap="Histogramas de ingresos según sexo", out.width="80%"}
library(ggplot2)
library(scales)

ggplot(datos, aes(x = ing)) +
  geom_histogram(binwidth = 500000, fill = "#4C72B0", color = "white") +
  scale_x_continuous(labels = label_number(big.mark = ".", decimal.mark = ",")) +
  labs(
    title = "Distribución de los ingresos según sexo",
    x = "Ingresos",
    y = "Frecuencia"
  ) +
  facet_wrap(~ sexo, ncol = 1) +
  theme(axis.text.x = element_text(angle = 20, hjust = 1))
```

\clearpage
## Punto 13

El diagrama de cajas de los ingresos según sexo muestra diferencias claras en el comportamiento de la distribución entre hombres y mujeres. En el caso del grupo masculino, la caja es más compacta y los valores atípicos son pocos y relativamente cercanos al resto de la distribución. Esto indica una baja variabilidad y una concentración fuerte de los ingresos alrededor de la mediana.

En contraste, el grupo femenino presenta una caja mucho más amplia, un rango intercuartílico mayor y una gran cantidad de valores atípicos que alcanzan niveles de ingreso considerablemente altos, algunos superiores a 25 y 30 millones de pesos. Esta gran dispersión refleja una variabilidad mucho mayor en los ingresos femeninos.

En conclusión, el comportamiento de los ingresos según sexo es \textbf{claramente diferente}: los hombres presentan una distribución más estable y concentrada, mientras que las mujeres exhiben una distribución más dispersa, con valores extremos que incrementan notablemente la variabilidad.

```{r punto13-boxplot, echo=FALSE,fig.cap="Diagrama de cajas de los ingresos según sexo", out.width="70%"}
library(ggplot2)
library(scales)

ggplot(datos, aes(x = sexo, y = ing, fill = sexo)) +
  geom_boxplot() +
  scale_y_continuous(labels = label_number(big.mark=".", decimal.mark=",")) +
  scale_fill_manual(values = c("Masculino" = "#4C72B0", "Femenino" = "#DD8452")) +
  labs(
    title = "Diagrama de cajas de los ingresos según sexo",
    x = "Sexo",
    y = "Ingresos"
  ) +
  theme(axis.text.x = element_text(angle = 15, hjust = 1),
        legend.position = "none")
```
